【裁判字號】    97,上訴,112
【裁判日期】    970317
【裁判案由】    偽造文書
【裁判全文】
臺灣高等法院高雄分院刑事判決         97年度上訴字第112號
上  訴  人  臺灣高雄地方法院檢察署檢察官
被      告  丙○○
上列上訴人因被告偽造文書案件，不服臺灣高雄地方法院96年度
訴字第2424號中華民國96年11月21日第一審判決（起訴案號：臺
灣高雄地方法院檢察署95年度偵字第7140號），提起上訴，本院
判決如下：
    主  文
原判決撤銷。
丙○○共同行使偽造私文書，足以生損害於他人，處有期徒刑捌
月，減為有期徒刑肆月，如易科罰金以銀元參佰元即新臺幣玖佰
元折算壹日。
如附表所示偽刻之印章、偽造之印文，均沒收。
    事  實
一、丙○○係設於高雄市新興區○○○路1 之19號太陽城工程股
    份有限公司（下稱太陽城公司）、盟峰工程股份有限公司（
    下稱盟峰公司）之實際負責人，與蔡億爵共同基於犯意之聯
    絡，明知於84年8 月21日並未召開太陽城公司之股東臨時會
    及盟峰工程股份有限公司（下稱盟峰公司）董事會，竟未經
    邱炳松、甲○○之同意，在太陽城公司股東臨時會議事錄上
    偽載「‧‧邱炳松、甲○○選為董事‧‧」；及在盟峰公司
    董事會議事錄上偽載「‧‧邱炳松、甲○○當選為董事‧‧
    」，並將偽刻之甲○○印章蓋於該股東臨時會議事錄、董事
    會議事錄上，及偽刻之甲○○、邱炳松印章蓋於盟峰公司之
    董事及監察人名單上，旋持該等議事錄及文件向高雄市政府
    建設局申請變更登記，致使不知情之該管公務員將盟峰公司
    董事為邱炳松、甲○○之不實事項，於84年9 月6 日登載於
    其職務上所掌之公司變更登記事項卡上，足以生損害於邱炳
    松、甲○○及高雄市政府建設局對公司管理之正確性。
二、案經甲○○及邱炳松之繼承人邱楊碧鳳、乙○○、邱裕盛、
    邱銀靖、邱莉桂、邱莉智訴由台灣高雄地方法院檢察署檢察
    官偵查起訴。
    理  由
一、訊之被告丙○○對其係太陽城公司（嗣於84年間改名為盟峰
    公司）之負責人，該公司曾於84年9 月5 日向高雄市政府建
    設局申請董事、監察人之變更登記，由邱炳松、甲○○擔任
    董事，蔡昇澤擔任監察人等事實固不否認，惟堅詞否認有何
    行使偽造私文書、使公務員登載不實等犯行，辯稱：太陽城
    公司是家族公司，我哥哥甲○○、邱炳松以前有出資，我在
    公司是負責包工程、工地施工、監工及材料的事情，文件都
    是我太太蔡億爵（現已離婚）在處理，印章也是她在保管，
    不知道84年間有沒有開股東會或董事會，不清楚本件辦理變
    更登記的事情，這些要問蔡億爵才知道云云。惟查：上揭偽
    造文書之事實，業据告訴人邱楊碧鳳、邱裕盛、邱銀靖、邱
    莉桂、邱莉智（邱楊碧鳳等6 人均為邱炳松之繼承人）之告
    訴代理人乙○○具狀，及告訴人甲○○於原審指訴綦詳，並
    經證人蔡慶豐、蔡昇澤證述屬實，復有84年8 月21日太陽城
    公司股東臨時會議事錄、董事會議事錄、84年9 月5 日盟峰
    公司變更登記事項卡（於84年9 月6 日完成登記）等文件可
    稽，被告丙○○雖辯稱公司登記事情是由伊已離婚之配偶蔡
    億爵在處理伊不知情云云，惟被告丙○○既任該公司董事長
    多年，並有在前述會議事錄上簽名蓋章，對股東重要成員焉
    有不知道之理，又該公司是家族公司，焉有不知何人擔任股
    東之理，且被害人邱炳松、甲○○並未出資為人頭，亦顯見
    有使公務員登載不實情事，事証明確，其所辯不合常情，係
    卸責之詞，不足採信，其犯行已堪認定。
二、核被告丙○○所為，係犯刑法第216 條、第210 條行使偽造
    私文書罪及同法第214 條使公務員登載不實罪。被告丙○○
    與其妻蔡億爵間有犯意聯絡及行為分擔，係共同正犯。被告
    丙○○利用不知情業者盜刻甲○○及邱炳松之印章，此部分
    係間接正犯。被告丙○○偽造私文書之低度行為已被高度之
    行使行為所吸收，不另論罪。被告丙○○於84年8 月21日太
    陽城公司之股東臨時會議事錄上、盟峰公司董事會議事錄上
    偽造之甲○○印文，及在盟峰公司董事及監察人名單上，偽
    造之甲○○、邱炳松之印文，係偽造該文書之部分行為，不
    另論罪。其一行為侵害2 位被害人法益，應依想像競合犯之
    規定從一重處斷。又被告丙○○所犯行使偽造私文書罪及使
    公務員登載不實罪間，有方法結果之牽連關係，應依修正前
    刑法第55條之規定，從一重論以行使偽造私文書罪處斷。
三、公訴意旨略以：被告丙○○係址設高雄市新興區○○○路1
    之19號太陽城工程股份有限公司（下稱太陽城公司）之實際
    負責人，與蔡億爵共同基於概括之犯意聯絡，明知於71年10
    月20日並未召開太陽城公司之發起人會及董事會，竟未經邱
    炳松（已於88年1 月28日死亡）、甲○○之同意，在太陽城
    公司發起人會決議錄偽載「‧‧甲○○、邱炳松‧‧等9 人
    為董事」；在董事會決議錄偽載「推選‧‧甲○○、邱炳松
    等3 名為常務董事」；並於71年11月3 日製作虛偽之太陽城
    公司設立登記申請書，且在上開發起人會、董事會決議錄、
    設立登記申請書上偽簽甲○○、邱炳松之簽名及將偽刻之甲○○、邱炳松印章蓋於該發起人會決議錄、董事會決議錄、
    設立登記申請書上，旋持該申請書向高雄市政府建設局申請
    設立登記，致使不知情之該管公務員將太陽城公司常務董事
    為邱炳松、甲○○之不實事項，於71年12月23日登載於其職
    務上所掌之公司設立登記事項卡上，並據以核發公司執照，
    足以生損害於邱炳松、甲○○及高雄市政府建設局對公司管
    理之正確性，因認此部分被告丙○○亦涉有刑法第216 條、
    第210 條行使偽造私文書罪嫌及同法第214 條使公務員登載
    不實罪嫌。經查：（一）按案件時效已完成者，應諭知免訴
    之判決，刑事訴訟法第302 條第2 款定有明文。又行為後法
    律有變更者，適用行為時之法律，但行為後之法律有利於行
    為人者，適用最有利於行為人之法律，為95年7 月1 日修正
    公布施行之刑法（下稱修正後刑法）第2 條第1 項所明定。
    查修正後刑法第80條第1 項，及修正前刑法第80條第1 項關
    於追訴權時效期間之規定不同，修正後刑法所定時效期間較
    長，表示行為人被追訴之期限較久，自屬對行為人不利，比
    較結果自以修正前刑法第80條第1 項較有利於行為人，本件
    關於追訴權時效，即應適用修正前刑法第80條第1 項之規定
    。（二）本件公訴人固認被告丙○○曾於71年及84年間分別
    涉有刑法第216 條、第210 條行使偽造私文書、同法第214
    條使公務員登載不實等罪嫌，71年間所犯2 罪為牽連犯，應
    從一重處斷，且與84年間所為犯行有連續犯之裁判上一罪關
    係。惟公訴人所指被告丙○○於71年間涉犯之上開行使偽造
    私文書、使公務員登載不實2 罪，最高法定刑分別為有期徒
    刑5 年、3 年，其追訴權時效期間，依修正前刑法第80條第
    1 項第2 款規定均為10年。再查，依公訴意旨觀之，被告丙○○此部分涉有上開2 罪之犯罪時間各為71年11月3 日、同
    年12月23日，追訴權時效即應分別於81年11月3 日、同年12
    月23日屆滿，而臺灣高雄地方法院檢察署檢察官係於追訴權
    時效完成後之94年8 月31日，始因告訴人甲○○提出告訴而
    開始偵查本案，另告訴人邱楊碧鳳、邱裕盛、乙○○、邱銀
    靖、邱莉桂、邱莉智則係於94年12月12日向該署檢察官提出
    告訴，此有蓋有收文章之刑事告訴狀2 份在卷可參。職是被
    告丙○○被訴此部分（71年間）行使偽造私文書、使公務員
    登載不實等犯行，追訴權之時效均已完成，依刑事訴訟法第
    302 條第2 款規定，此部分原應諭知免訴之判決，惟依公訴
    意旨認此部分與前述論罪部分有連續犯裁判上一罪關係，爰
    不另為免訴之諭知，附此敘明。
四、被告丙○○行為後，刑法及刑法施行法業於94年2 月2 日經
    總統以華總一義字第09400014901 號令修正公布，並於95年
    7 月1日 施行（下稱新刑法，修正前刑法下稱舊刑法），參
    酌最高法院95年5 月23日刑事庭第8 次會議決議，新刑法第
    2 條第1 項之規定，係規範行為後法律變更所生新舊法律比
    較適用之準據法，於新刑法施行後，應適用新刑法第2 條第
    1 項之規定，為「從舊從輕」之比較，另於比較時應就罪刑
    有關之共犯、未遂犯、想像競合犯、牽連犯、連續犯、結合
    犯，以及累犯加重、自首減輕暨其他法定加減原因（如身分
    加減）與加減比例、易科罰金等一切情形，本於統一性及整
    體性原則，綜其全部罪刑之結果而為比較。審酌：
（一）刑法第28條共犯，修正施行前規定「2 人以上共同實施犯
      罪之行為者，皆為正犯」，修正施行後規定「2 人以上共
      同實行犯罪之行為者，皆為正犯」，將舊法之「實施」修
      正為「實行」。原實施之概念，包含陰謀、預備、著手及
      實行等階段之行為，修正後僅共同實行犯罪行為始成立共
      同正犯，是新法共同正犯之範圍已有限縮，排除陰謀犯、
      預備犯之共同正犯，新舊法就共同正犯之範圍既因此有所
      變動，自屬犯罪後法律有所變更，而非純屬文字修正，應
      有新舊法比較適用之問題（最高法院96年度台上字第934
      號、第3773號判決），比較新舊法，以新法對被告丙○○
      有利。
（二）牽連犯部分：修正後之刑法刪除第55條關於牽連犯之規定
      ，依修正後之刑法既已刪除牽連犯之規定，所犯各罪應依
      數罪併罰之規定分論併罰，比較新舊法之規定，修正後之
      規定並非較有利於被告丙○○。
（三）修正前刑法第41條第1 項前段原規定：「犯最重本刑為5
      年以下有期徒刑以下之刑之罪，而受6 個月以下有期徒刑
      或拘役之宣告，因身體、教育、職業、家庭之關係或其他
      正當事由，執行顯有困難者，得以1 元以上3 元以下折算
      1 日，易科罰金」，且被告行為時之易科罰金折算標準，
      依修正前罰金罰鍰提高標準條例第2 條前段（現已刪除）
      之規定，本係就其原定數額提高為100 倍折算1 日，故被
      告丙○○行為時之易科罰金折算標準乃以銀元300 元折算
      1 日，經折算後應以新臺幣900 折算為1 日。惟修正後刑
      法第41條第1 項前段則改以：「犯最重本刑為5 年以下有
      期徒刑以下之刑之罪，而受6 個月以下有期徒刑或拘役之
      宣告者，得以新臺幣1,000 元、2,000 元或3,000 元折算
      1 日，易科罰金」，乃就易科罰金之折算標準予以提高，
      當以修正前規定較有利於被告丙○○。
（四）修正後刑法第33條第5 款規定「罰金：新臺幣1,000 元以
      上，以百元計算之。」與修正前刑法第33條第5 款規定「
      罰金：1 元以上。」不同，本案罰金刑最低度部分，經比
      較新舊法結果，以舊法有利於被告丙○○，且罰金之加重
      ，依修正後刑法第67條規定，其最高度及最低度同時加重
      之，較修正前刑法第68條規定，僅加重其最高度，以舊法
      有利於被告丙○○。
      綜上比較結果，裁判時法並未較為有利於被告丙○○，從
      而應依刑法第2 條第1 項前段規定，適用行為時相關法律
      規定論處。
五、原審不察，遽諭知無罪，尚有未洽，檢察官上訴指摘原判決
    不當，為有理由，自應予撤銷改判。審酌被告丙○○與其妻
    利用被害人甲○○及邱炳松不知之機會，偽造文書將之列為
    股東，使之擔負責任而受損，及其犯罪動機、目的、手段、
    法益受損程度、犯後態度等一切情狀，爰量處有期徒刑8 月
    。又被告丙○○犯罪在96年4 月24日以前，所犯罪刑合於中
    華民國96年罪犯減刑條例之規定，並依法減刑為有期徒刑4
    月，並諭知如易科罰金以銀元300 元即新台幣900 元折算1
    日。如附表所示偽刻之印章、偽造之印文，不問屬於犯人與
    否，依刑法第219 條宣告沒收。
據上論結，應依刑事訴訟法第369 條第1 項前段、第364 條、第
299 條第1 項前段，刑法第216 、210 、214 條、修正前刑法第
55 條 、第41條第1 項前段、修正前罰金罰鍰提高標準條例第1
條前段、廢止前同條例第2 條，中華民國96年罪犯減刑條例第2
條第1 項第3 款、第7 條第1 項、第2 項、第9 條，現行法規所
定貨幣單位折算新台幣條例第2條，判決如主文。
本案經檢察官許月雲到庭執行職務。
中    華    民    國    97    年    3     月    17    日
                      刑事第六庭  審判長法  官  王憲義
                                        法  官  邱永貴
                                        法  官  張盛喜
以上正本證明與原本無異。
如不服本判決應於收受本判決後10日內向本院提出上訴書狀，其
未敘述上訴理由者，並得於提起上訴後10日內向本院補提理由書
狀（均須按他造當事人之人數附繕本）「切勿逕送上級法院」。
中    華    民    國    97    年    3     月    17    日
                                        書記官  黃一秋
附錄本件論罪科刑法條：
中華民國刑法第216條
（行使偽造變造或登載不實之文書罪）
行使第 210 條至第 215 條之文書者，依偽造、變造文書或登載
不實事項或使登載不實事項之規定處斷。
中華民國刑法第210條
（偽造變造私文書罪）
偽造、變造私文書，足以生損害於公眾或他人者，處 5 年以下有
期徒刑。
中華民國刑法第214條
（使公務員登載不實罪）
明知為不實之事項，而使公務員登載於職務上所掌之公文書，足
以生損害於公眾或他人者，處3 年以下有期徒刑、拘役或5 百元
以下罰金。
附表：
一、偽刻之甲○○、邱炳松之印章
二、84年8 月21日太陽城公司之股東臨時會議事錄上、盟峰公司
    董事會議事錄上偽造之甲○○印文。
三、盟峰公司董事及監察人名單上，偽造之甲○○、邱炳松之印
    文。


司法院資訊處製作；財團法人民間司法改革基金會備份。
